【裁判字號】    97,交抗,613
【裁判日期】    970916
【裁判案由】    聲明異議
【裁判全文】
臺灣高等法院高雄分院刑事裁定         97年度交抗字第613號
抗  告  人  交通部公路總局高雄區監理所
代  表  人  陳聰乾
受 處分 人  甲○○
即 異議 人
上列抗告人因受處分人違反道路交通管理處罰條例聲明異議案件
，不服臺灣高雄地方法院中華民國97年8 月14日裁定（97年度交
聲字第1659 號），提起抗告，本院裁定如下：
    主  文
抗告駁回。
    理  由
一、抗告意旨略以：
（一）道路交通管理處罰條例第35條第1 項「汽車駕駛人，駕駛
      汽車經測試檢定有下列情形之一者，處新臺幣1 萬5,OOO
      元以上6 萬元以下罰鍰，並當場移置保管該汽車及吊扣其
      駕駛執照1 年; 因而肇事致人受傷者，並吊扣其駕駛執照
      2 年; 致人重傷或死亡者，吊銷其駕駛執照，並不得再考
      領: 一、酒精濃度超過規定標準... 」、第67條第6 項「
      汽車駕駛人違反本條例規定，應受吊扣駕駛執照處分，於
      汽車駕駛人係無駕駛執照駕車者，在所規定最長吊扣期間
      內，不得考領駕駛執照。」及道路交通安全規則第62條第
      2 項「汽車駕駛人受吊扣、吊銷駕駛執照處分尚未確定執
      行前，不得參加汽車駕駛執照之晉級考驗，如參加考驗取
      得高一級之駕駛執照資格者，該項資格於受執行吊扣或吊
      銷駕駛執照之處分時，一併吊扣或吊銷，但持有機器腳踏
      車駕駛執照報考小型汽車駕駛執照者，不在此限。」、第
      50條第1 項「汽車駕駛執照為駕駛汽車之許可憑證，由駕
      駛人向公路監理機關申請登記，考驗及格後發給之。汽車
      駕駛人經考驗及格，未領取駕駛執照前，不得駕駛汽車。
      」定有明文，合先敘明。
（二）按考領各類駕照資格、駕照得適用駕駛之車種及晉級考照
      資格限制等規定，道路交通安全規則第60、61及62條分別
      定有明文，即採1 人1 照 (機車駕駛執照或汽車駕駛執照
      )制 度; 而酒駕違規行為吊扣駕駛執照之目的並非僅為處
      罰違反道路交通管理事件之行為人而已，尚有暫時禁止行
      為人於道路上駕駛，以免其短期內再犯之意，以避免駕駛
      人於短期內駕駛動力交通車輛行駛於道路，而危及一般用
      路人。實不得因違規駕駛領有最高級 (汽車)駕 照資格即
      有多級駕駛汽車之機會，道路交通管理處罰條例第68條修
      正後刪除吊扣各級照類之規定，異議人並未向本所申換普
      通小型車駕駛執照，當以吊扣受處分人所領有憑以許可駕
      駛汽車行駛道路之汽車駕駛執照 (即普通大客車駕駛執照
      )， 又道路交通安全規則及違反道路交通管理事件統一裁
      罰基準及處理細則等相關規定為交通違規裁罰之裁量依據
      ，現行駕駛執照之管理仍採汽、機車 (各1 照)照 類管理
      ，異議人違規時係駕駛汽車，本案自可處罰吊扣異議人違
      規時所領有之駕駛憑證 (汽車駕駛執照，即普通大客車駕
      駛執照)。
（三）異議人並未向本所申換普通小型車駕駛執照，違規時所駕
      駛YU-5271 號自用小客車之資格憑證為普通大客車駕駛執
      照，嗣本所依據交通部97年1 月24日交路字第0970015997
      號函釋暨道路交通管理處罰條例第35條第1 項及行政罰法
      第26條第1 項規定裁處吊扣駕駛執照12 個 月處分，施以
      道安講習，於法自無不合，相關違規事項實不得因受處分
      人駕駛車種之不同而有不一致之處罰，或有多級駕駛之機
      會。
（四）為加強道路交通管理，維護交通秩序，確保交通安全，敬
      請撤銷原審7 年8 月18日97年度交聲字第1659號交通事件
      裁定，更為適法之裁定。
二、原裁定意旨以：
（一）按汽車駕駛人，駕駛汽車經測試檢定，酒精濃度超過規定
      標準者，處新臺幣15,000元以上60,000元以下罰鍰，並當
      場移置保管其車輛及吊扣其駕駛執照1 年，本條例第35條
      第1 項第1 款定有明文。又原處分機關裁處吊扣異議人普
      通大客車駕駛執照，無非因道路交通安全規則第61條第1
      項之規定，汽車駕駛人取得高一級車類之駕駛資格者，應
      換發駕駛執照，並准其駕駛較低級車類之車輛，而認異議
      人既無自用小客車駕駛執照，即應吊扣其代用自用小客車
      駕駛執照之普通大客車駕駛執照。惟按道路交通管理處罰
      條例第68條規定：「汽車駕駛人，因違反本條例及道路交
      通安全規則之規定，受吊銷駕駛執照處分時，吊銷其持有
      各級車類之駕駛執照」，而95年3 月1 日修正施行前之道
      路交通管理處罰條例第68條原規定：「汽車駕駛人，因違
      反本條例及道路交通安全規則之規定，受吊扣或吊銷駕駛
      執照處分時，吊扣或吊銷其持有各級車類之駕駛執照」，
      即修正施行後之條文業已刪除「吊扣或」等規定，觀其提
      案修正理由「原條文將違法或違規駕駛人所持有各級車類
      之駕駛執照一併吊扣，失之過酷，影響人民工作及生活過
      鉅」（詳卷附立法院公報第94卷第70期第136 頁、第138
      頁之院會紀錄），顯見在吊扣駕駛執照時，僅能吊扣違規
      當時所駕駛車輛之駕駛執照，已不能再吊扣其持有各級車
      類之駕駛執照。
（二）經查：
  （1）異議人於97年1 月24日23時20分許，駕駛車牌號碼YU-52
      71號普通小客車，行經高雄縣成功南路、仕豐南路路口時
      時，因酒後駕車經警測得其呼氣酒精濃度檢測值為每公升
      1. 01 毫克，已逾標準值每公升0.55毫克，即由高雄縣政
      府警察局岡山分局橋頭分駐所警員開單舉發；嗣異議人於
      97年7 月7 日經原處分機關依本條例第35條第1 項第1 款
      ，以高監自裁字第裁80-N00000000號裁決書裁處吊扣駕駛
      執照12個月等情，為異議人所不爭執，且有高雄縣政府警
      察局高警交字第N00000000 號舉發違反道路交通管理事件
      通知單、交通部公路總局高雄區監理所97年7 月7 日高監
      自字第裁80-N00000000號裁決書在卷可稽，上開事實，自
      堪認定。
 （2）而異議人駕駛自用小客車違反道路交通管理處罰條例第35
      條第1 項第1 款之規定，本應吊扣其自用小客車駕照1 年
      ，惟異議人因領有較高級之普通大客車駕駛執照，且經換
      發為該等駕駛執照後，其他低級等車類即不再核發駕駛執
      照，而直接允許其得駕駛其他車輛，則異議人既無自用小
      客車駕駛執照之實體物可供吊扣，即無從執行該部分之處
      分。
 （3）又按行政行為應受法律及一般原則之拘束，行政程序法第
      4 條亦有明文。本件原處分機關以異議人無自用小客車駕
      駛執照，而吊扣其普通大客車駕駛執照之處分，業已違反
      諸多法律規定及行政法一般原則，茲分述如下：
  、違反行政法上義務之處罰，以行為時之法律或自治條例有
      明文規定者為限，此為行政罰法第4 條所揭櫫行政法上之
      處罰法定原則。是行政上一切處罰，無論其名稱如何，皆
      為影響人民權利義務之行為，應有法律之明確規定作為處
      罰之依據，不得任意擴張解釋，而本條例第35條第1 項所
      謂：「…並當場移置保管其車輛及吊扣『其』駕駛執照1
      年，…」究其文義，尚無法遽認裁決機關得就本件違規行
      為以外之其他駕駛資格亦得據以剝奪。
  、行政機關所採取的處罰手段，必須與違反業務之行為間有
      合理關連存在，亦即不得違反「不當聯結禁止原則」，否
      則其處罰即構成違法。查本件異議人因飲酒後駕駛自用小
      客車，則應依本條例第35條第1 項第1 款之規定吊扣其所
      依憑駕駛自用小客車資格之駕駛執照，若將異議人自用小
      客車以外之普通大客車駕駛資格一併予以限制，則係不當
      聯結異議人駕駛自用小客車之違規行為與其普通大客車駕
      駛資格，此種不當聯結即構成違法，而有撤銷之原因。
  、又行政行為，採取之方法所造成之損害不得與欲達成目的
      之利益顯失均衡，行政程序法第7 條第3 款定有明文及行
      政罰法第18條意旨可參。查裁決機關於本件異議人無自用
      小客車之駕照可供吊扣時，吊扣其普通大客車駕照以代之
      ，雖可達成限制駕駛人繼續駕駛該級車類行駛之目的，惟
      亦同時造成限制駕駛人繼續駕駛普通大客車、機車等車類
      行駛之結果，所造成之損害（異議人喪失繼續駕駛普通大
      客車之權利）已與欲達成目的（限制異議人駕駛自用小型
      車，以預防酒後駕駛小型車所造成之危險）之利益顯失均
      衡。
  、且行政行為，非有正當理由，不得為差別待遇，行政程序
      法第6 條亦有明文。查駕駛一般小型車與駕駛高一級車對
      於用路安全之危險性有高低之別，是監理機關就不同等級
      車輛給予不同管理及監督，以符合實際需求。從而，異議
      人雖同時擁有多種駕駛資格，惟其於酒後駕駛自用小客車
      時，所造成用路安全之危險性，與其他一般擁有自用小客
      車執照者所造成之危險性並無任何不同，惟一般僅擁有自
      用小客車者於酒後駕車時，僅吊扣其自用小客車駕駛資格
      ，而在同時擁有其他駕駛資格之駕駛人，其所造成之危險
      性並未因而不同，卻須同時剝奪其全部駕駛資格，顯然係
      就相同案件為不同之處理。且人民若同時持有多張駕照（
      例如同時擁有輕型機車、重型機車、自用小客車3 種駕照
      ），因其中1 張遭吊扣處分後，其他駕駛資格並不因而受
      到影響，惟若該人民因行政機關作業考量等因素，將多種
      駕駛資格整合為1 張駕駛執照，而因其中1 駕駛行為違規
      ，即喪失全部駕駛資格，此種因行政機關核發駕駛執照作
      業所造成之不同結果，在相同情況之違規事件中，卻可能
      造成不同之待遇，亦與行政法上之平等原則有違。至原處
      分機關以：現行駕駛執照之管理採1 人1 照原則，異議人
      違規時係駕駛自用小客車，其駕駛自用小客車之資格憑證
      係普通大客車駕駛執照，自應應吊扣該普通大客車駕駛執
      照云云；惟監理機關對於各級汽車駕駛執照之管理，本係
      就其不同之危險性及需要性分別為之，就其不同違規行為
      自應亦作分別處理，此觀道路交通安全規則、本條例之相
      關規定自明，而1 張駕駛執照同時兼具多種駕駛資格之情
      形下，應如何依據法規，於符合正當法律程序及相關法律
      一般原理原則下，兼具行政效率、便民與維護人民權益之
      考量，此係行政作業之技術問題，尚不得據此而剝奪憲法
      上所保障之人民訴訟基本權，方符法治國之理念。是原處
      分機關所持上開因異議人無自用小客車駕照，而須吊扣普
      通大客車駕照等理由，亦非屬上開未為相同待遇之正當理
      由，附此敘明。
  、綜上，原處分關於吊銷駕駛執照之部分，因違反行政法上
      處罰法定原則、不當聯結禁止原則、比例原則、平等原則
      ，而有得為撤銷之原因。
（三）從而，原處分以異議人無自用小客車駕駛執照可供吊扣，
      而吊扣其普通大客車駕駛執照，顯已逾越道路交通管理處
      罰條例第68條之修正沿革及規範意旨，並違反行政程序法
      第6 條、第7 條所揭示之平等原則、比例原則，行政罰法
      第4 條之處罰法定原則及一般法律原則之不當聯結禁止原
      則，即有違誤。準此，異議人雖係因持有普通大客車駕照
      而得以合法駕駛自用小客車，然吊扣其普通大客車執照已
      有上述之違誤，自難認係正確合法之處分。
（四）至上開道路交通安全規則對於汽車駕駛執照之管理，採取
      一照原則，固導致越級駕駛人違規酒駕時，受有無須吊扣
      駕駛執照之利益，然此關於駕駛執照管理所衍生之執行困
      難或法規漏洞，宜由修法解決，尚不得擴張解釋，於駕駛
      人無較低級駕駛執照可供吊扣時，即率爾代以吊扣其所領
      有之較高級駕駛執照。
（五）綜上，原處分機關未審酌新修正之法律規定，逕對異議人
      裁處吊扣駕駛執照12個月之處分，於法不合，異議人此部
      分異議為有理由，應由本院將此部分之處分撤銷，又因異
      議人並無自用小客車駕駛執照可供執行吊扣，爰就此部分
      另為不罰之諭知。
三、本院查：
（一）按汽車駕駛人飲用酒類後其吐氣所含酒精濃度超過每公升
      0.25毫克以上者，不得駕車，道路交通安全規則第114 條
      第2 款定有明文。汽車駕駛人，駕駛汽車經測試檢定有酒
      精濃度超過規定標準者，處新臺幣1 萬5 千元以上6 萬元
      以下罰鍰，並當場移置保管該汽車及吊扣其駕駛執照1 年
      ，道路交通管理處罰條例第35條第1 項第1 款亦有明文。
      又道路交通管理處罰條例第68條之條文內容，經立法院於
      94年11月23日修正通過，總統於94年12月14日以華總一義
      字第09400199321 號令修正公布，嗣由行政院於95年2 月
      27日以行政院院臺交字第0950082898號令發布定自95年3
      月1 日施行，由原條文：「汽車駕駛人，因違反本條例及
      道路交通安全規則之規定，受吊扣或吊銷駕駛執照處分時
      ，吊扣或吊銷其持有各級車類之駕駛執照」，修正為：「
      汽車駕駛人，因違反本條例及道路交通安全規則之規定，
      受吊銷駕駛執照處分時，吊銷其持有各級車類之駕駛執照
      」，修正後之新法已將「吊扣」之連坐規定排除在外，
      本件受處分人行為時該條文已修正公布施行，自應適用修
      正後道路交通管理處罰條例第68條之規定，合先敘明。
（二）本件受處分人甲○○於97年1 月24日23時20分許，駕駛車
      牌號碼YU-527 1號自用普通小客車，行經高雄縣成功南路
      、仕豐南路路口時，因酒後駕車經警測得其呼氣酒精濃度
      檢測值為每公升1. 01 毫克，已逾標準值每公升0.55毫克
      ，即由高雄縣政府警察局岡山分局橋頭分駐所警員開單舉
      發；嗣異議人於97年7 月7 日經原處分機關依本條例第35
      條第1 項第1 款，以高監自裁字第裁80-N00000000號裁決
      書裁處吊扣駕駛執照12個月等情，為受處分人異議人所不
      爭執，且有高雄縣政府警察局高警交字第N00000000 號舉
      發違反道路交通管理事件通知單、交通部公路總局高雄區
      監理所97年7 月7 日高監自字第裁80-N00000000號裁決書
      在卷可稽（原審卷7 、8 頁），職是，受處分人酒後吐氣
      所含酒精濃度既已超過每公升0.25毫克之標準，則受處分
      人違反道路交通管理處罰條例第35條第1 項第1 款規定之
      事實，已甚明確，應堪認定。
（三）又受處分人甲○○係駕駛牌號碼YU-527 1號自用普通小客
      車之資格憑證為普通大客車駕照之事實，此有抗告人97年
      8 月25日抗告狀載明（抗告理由第二項），而裁處吊扣受
      處分人駕駛執照（裁決書未載明種類）之處分，於裁決書
      中記載舉發違反法條為交通管理處罰條例第35條第1 項第
      1 款，而並未敘明裁處吊扣（汽車）駕駛執照此部分處分
      之依據，此有交通部公路總局高雄區○○○○○道路交通
      管理事件裁決書（原審卷7 頁）。惟依上開業已修正施行
      之道路交通管理處罰條例第68條規定之提案修正理由係「
      原條文將違法或違規駕駛人所持有各級車類之駕駛執照一
      併吊扣，失之過酷，影響人民工作及生活過鉅」等語（參
      見立法院公報第94卷第70期第136 頁至第138 頁之院會紀
      錄暨修正道路交通管理處罰條例第68條之立法理由），顯
      見依修正後道路交通管理處罰條例第68條之規定，汽車駕
      駛人因違反道路交通管理處罰條例及道路交通安全規則之
      規定，受「吊扣」駕駛執照處分時，僅能「吊扣」違規當
      時所駕駛車輛之駕駛執照，不能再「吊扣」其持有各級車
      類之駕駛執照，已甚顯明。
（四）再者，行政行為，採取之方法所造成之損害不得與欲達成
      目的之利益顯失均衡，行政程序法第7 條第3 款定有明文
      及行政罰法第18條規定意旨可資參照，故受處分人若無自
      小客車之駕駛執照可供吊扣時，吊扣其普通大客車駕駛執
      照以代之，雖可達成限制受處分人繼續駕駛重型機車行駛
      之目的，惟亦同時造成限制受處分人繼續工作上所必須具
      備之聯結車駕駛執照之結果，其所造成之損害已與欲達成
      目的之不但利益顯失均衡，且亦已違反比例原則。況依前
      開所述修正後即本件行為時之道路交通管理處罰條例第68
      條，既已將「吊扣各級車類」之規定予以刪除，抗告人自
      不能逕行處分吊扣受處分人其他車種之駕駛執照。抗告人
      因受處分人駕駛自小客車而有上開違規行為，因受處分人
      並無自小客車駕駛執照因而逕行吊扣其普通大客駕駛執照
      ，顯已逾越修正後道路交通管理處罰條例第68條之規範意
      涵及範圍。
（五）抗告人於本件違反道路交通管理事件不服裁決聲明異議案
      件移送書及抗告意旨，以上開情詞，並引用交通部交通部
      97年1 月24日交路字第0970015997號函釋（參97年8 月25
      日抗告狀之附件），而為本件吊扣受處分人汽車駕照之依
      據。惟按法官依據法律獨立審判，為憲法第80條所明定，
      且依司法院大法官會議釋字第137 號、216 號解釋意旨，
      各機關依其職掌就有關法規為釋示之行政命令，法官於審
      判案件時，固可予以引用，但仍得依據法律，表示適當之
      不同見解，並不受其拘束。抗告人所引上開交通部函釋，
      固認為領有駕駛執照之駕駛人，於無照駕駛不同級之車輛
      違反道路交通管理處罰條例第35條，應處以罰鍰及吊扣駕
      駛執照時，仍可吊扣其所持有之其他駕駛執照云云。惟此
      與本院認定之法律意見不同，是上開函釋意見為本院所不
      採，併予敘明。
四、原審因而認抗告人依道路交通管理處罰條例第35條第1 項第
    1 款之規定，裁處吊扣受處分人汽車駕駛執照12個月部分，
    尚有不當，因而將原處分關於吊扣汽車駕駛執照12個月部分
    撤銷（另原審裁定主文第2 項雖記載「上開撤銷部分不罰」
    等語，惟因該部分之裁處業經原審裁定撤銷而不存在，故該
    項記載顯有錯誤而應係贅載，並此敘明），本院經核並無違
    誤。抗告人以前開情詞，指摘原裁定不當，為無理由，應予
    駁回。
五、據上論結，應依道路交通案件處理辦法第26條，刑事訴訟法
    第412 條，裁定如主文。
中    華    民    國    97    年    9     月    16    日
                  刑事第八庭    審判長法  官   洪兆隆
                                      法  官   郭玫利
                                      法  官   李政庭
以上正本證明與原本無異。
不得再抗告。
中    華    民    國    97    年    9     月    16    日
                                      書記官   吳福連


司法院資訊處製作；財團法人民間司法改革基金會備份。
